【裁判字號】    95,上,63
【裁判日期】    970219
【裁判案由】    給付違約金
【裁判全文】
臺灣高等法院高雄分院民事判決            95年度上字第63號
上  訴  人  財團法人修平技術學院
法定代理人  甲○○
訴訟代理人  林坤賢律師
上  訴  人  乙○○
訴訟代理人  侯重信律師
上列當事人間請求給付違約金事件，上訴人對於民國95 年2 月7
日臺灣高雄地方法院94年度重訴字第405 號第一審判決，均提起
上訴，本院於97年1 月23日言詞辯論終結，判決如下：
    主  文
原判決關於命乙○○給付部分，及該部分假執行之宣告，並負擔
訴訟費用（除確定部分外）之裁判，均廢棄。
上開廢棄部分，財團法人修平技術學院在第一審之訴及假執行之
聲請均駁回。
財團法人修平技術學院之上訴駁回。
第一（除確定部分外）、二審訴訟費用由財團法人修平技術學院
負擔。
    事實及理由
一、上訴人財團法人修平技術學院（下稱修平技術學院）主張：
    對造上訴人乙○○前就讀清華大學電子研究所博士班期間欲
    應聘於伊學校擔任電機系講師時，向伊表明願於取得博士學
    位後，繼續留校服務，期間至少為其攻讀博士學位所花費年
    數再加1 年之合計，否則願賠償於伊學校所支領全部薪資（
    包括鐘點費、獎金）之二倍以示負責並簽立切結書，伊乃同
    意自民國90年8 月1 日起聘用乙○○為講師。嗣乙○○於93
    年8 月在伊學校服務期間取得博士學位，則自乙○○應聘日
    至其取得學位計3 年，依約留校服務期限至少應為4 年，即
    至少應服務至97年8 月止，惟乙○○竟於94年6 月30日提出
    辭職申請書，伊於同年7 月31日准予辭職，惟事後屢經伊依
    系爭切結書內容，請求乙○○賠償於任職期間所領全部薪津
    計新台幣（下同）333 萬2231元之2 倍之違約金，均未獲置
    理，爰依系爭切結書之約定，求為判決：(一)乙○○應給付修
    平技術學院666 萬4462元及自起訴狀繕本送達之翌日即94年
    12 月20 日起至清償日止，按年息5%計算之利息。(二)願供擔
    保，請准宣告假執行。
二、上訴人乙○○則以：系爭切結書係修平技術學院印妥令進修
    中之新聘教師簽署之契約，屬於定型化契約條款。而伊受聘
    擔任講師期間，授課時數並無減降，伊進修亦未獲有獎勵及
    補助，修平技術學院更無負擔費用或增加支出，卻令伊簽署
    切結書，載明伊取得學位後，應繼續留校服務，期限至少應
    為伊攻讀學位所花費年數再加1 年，否則伊需賠償所支領全
    部薪資之二倍，已違反憲法第15條工作權之保障，且對伊顯
    失公平，依民法第247 條之1 之規定，應屬無效。況伊取得
    博士學位後曾留校服務1 年，且伊進修博士班期間所支領之
    全部薪津為224 萬元，修平技術學院卻連同伊留校服務1年
    所領之薪津亦一併計算，自屬誤會。又伊家住高雄市，為照
    顧年邁父親，而轉至薪資比較低之高雄海洋科技大學任教，
    縱系爭切結書有效，修平技術學院請求之違約金，亦顯屬過
    高，應予酌減等語，資為抗辯。
三、原審判決乙○○應給付修平技術學院40萬元及自94年12月20
    日起至清償日止，按年息5%計算之利息，並駁回修平技術學
    院其餘之訴，且依職權宣告假執行，兩造均提起上訴，修平
    技術學院於本院聲明：(一)原判決不利於修平技術學院部分廢
    棄。(二)乙○○應再給付修平技術學院396 萬2232元暨自94年
    12月20日起至清償日止，按年息5%計算之利息。(三)願供擔保
    ，請准宣告假執行。(四)乙○○之上訴駁回。乙○○於本院聲
    明：(一)原判決關於命乙○○給付修平技術學院40萬元及其法
    定利息與該部分假執行之宣告及命負擔該部分訴訟費用之裁
    判，均廢棄。(二)上開廢棄部分，修平技術學院在第一審之訴
    及假執行之聲請均駁回。(三)如受不利判決，請准乙○○提供
    現金或等值之銀行可轉讓定存單或其他有價證券為擔保後，
    免為假執行。(四)修平技術學院之上訴駁回。（修平技術學院
    請求乙○○給付超過436 萬2232元本息部分，原審為修平技
    術學院敗訴之判決，未據聲明不服，已告確定）。
四、兩造不爭執事項：
  (一)乙○○前就讀清華大學電子研究所進修博士班期間，自90年
    8 月1 日起應聘為修平技術學院講師，並於當日簽署切結書
    ，載明「茲因本人目前仍就讀清華大學電子研究所攻讀博士
    學位，自應聘日起及至取得學位後，應繼續於修平技術學院
    服務，在取得學位後，留校服務期限至少應為其所攻讀學位
    所花費年數再加1 年之合計．．．如．．取得學位後不願留
    校服務．．．願賠償於修平技術學院所支領全部薪津（包括
    鐘點費、獎金）之二倍以示負責」。
  (二)乙○○於93年8 月間取得博士學位後，依系爭切結書之約定
    ，應繼續留在修平技術學院任教4 年（即相當於進修期間之
    3 年，外加1 年），惟乙○○僅留在修平技術學院任教1 年
    ，其於94年6 月30日向修平技術學院提出辭職申請書，於同
    年7 月31日經修平技術學院准予辭職。
五、兩造爭執之事項：
  (一)乙○○所簽訂之切結書，依民法第247 條之1 之規定，是否
    應屬無效？
  (二)系爭切結書記載「所支領全部薪津」依當事人之真意，是否
    專指進修期間所支領之全部薪津而言？或兼包括留校任教1
    年期間所領之薪資在內？
  (三)系爭切結書所約定之違約金是否過高？
六、本件爭點首應審酌系爭切結書，依民法第247 條之1 之規定
    ，是否應屬無效？
  (一)查88年4 月21日民法債編增訂第247 條之1 ，係鑑於我國國
    情及工商發展之現況，經濟上強者所預定之契約條款，他方
    每無磋商變更之餘地，為使社會大眾普遍知法、守法起見，
    乃於本法中列原則性規定，明定附合契約之意義，並為防止
    此類契約自由之濫用及維護交易之公平，列舉四款有關他方
    當事人利害之約定，如按其情形顯失公平者，明定該部分之
    約定為無效。是該法條第3 款所謂：「使他方當事人拋棄權
    利或限制其行使權利者」，應係指一方預定之該契約條款，
    為他方所不及知或無磋商變更之餘地而言，所稱「按其情形
    顯失公平者」，則係指依契約本質所生之主要權利義務，或
    按法律規定加以綜合判斷，有顯失公平之情形而言（最高法
    院96年度台上字第168 號判決意旨、93年度台上字第1856號
    、91年台上字第2336號判決意旨參照）。
  (二)修平技術學院雖主張系爭切結書內容並非定型化契約條款，
    惟依該切結書上除立切結書人、應聘日期、就讀學校及科系
    係屬手寫外，其餘內容均係由修平技術學院單方面所預定印
    妥，供作應聘者於受聘任教期間學有所成時能留校服務之規
    範，為修平學院所不爭執（本院卷182 頁），足證系爭切結
    書之約定，係屬民法第247 條之1 所稱之依照當事人一方預
    定用於同類型契約之條款而訂定之契約，故應為定型化契約
    條款無訛。
  (三)又修平技術學院印妥切結書之內容，雖預定應聘者於獲得學
    位後應留校服務，如未依約履行服務之義務，則應賠償於修
    平技術學院所支領全部薪津（包括鐘點費、獎金）之二倍以
    示負責之契約條款，惟人民之工作權應予保障，乃憲法第15
    條所明揭，故人民有自由選擇工作之權利，修平技術學院印
    妥切結書預定應聘者於取得學位後應履行留校服務之義務，
    否則負賠償責任之契約條款，自屬限制應聘者行使憲法保障
    人民自由選擇工作之權利。而乙○○於簽立切結書時，已就
    讀博士班，為高級知識份子，其簽立切結書，衡情對於契約
    內容及相關權利義務應已充分瞭解，所辯切結書係挾雜於一
    堆文件內令伊簽署，伊倉促之間不及細索云云，固不足採，
    惟依修平技術學院主張：乙○○並非在職進修，而是以尚在
    清華大學攻讀博士班學生身分來應徵講師，伊給予乙○○應
    聘機會，已言明乙○○必須回饋伊學校學生；系爭切結書係
    伊要否聘用乙○○擔任教職時所提出之任聘條件；且社會各
    行各業供需失衡，求職者多，工作機會日益減少，伊要求應
    聘者在擬進修之前提下，必須回饋校方，也就是說必須在取
    得學位之後留校服務，其期限至少應為其所攻讀學位所花費
    年數再加一年，並無任何不公平可言；伊原不擬聘用乙○○
    ，惟因乙○○同意於取得博士學位後留校服務並簽立切結書
    ，伊乃同意聘用乙○○為講師；又簽立切結書無非在使應聘
    者在伊學校任教期間學有所成時能回饋校方，乙○○因無法
    分擔學校之行政工作，且課程安排上須給予配合，若非有回
    饋制度，有誰願意聘用等語（本院卷92頁正反面、181 頁反
    面；182 頁反面、原審卷3 頁反面、本院卷182 頁、22頁）
    ，足認修平技術學院於乙○○欲應聘教職時，即已提出乙○
    ○於取得博士學位後應留校服務，期限至少應為其所攻讀學
    位所花費年數再加一年之任聘條件，且言明乙○○須同意此
    條件並簽立切結書，否則不予聘用，則乙○○應聘時對於該
    已印就之切結書內容，顯無磋商變更之餘地，依上開規定及
    說明，該切結書最低留校服務年限之約款，自屬前揭法條第
    3 款所稱「限制他方當事人行使權利」之情形。
  (四)修平技術學院雖引用教育部於93年5 月18日台技(三)字第0930
    049442號函說明第三項載明：「查『教師進修研究獎勵辦法
    』第12條規定略以：『．．．私立學校教師進修、研究後之
    服務義務，依本辦法之規定。但服務學校與教師另有約定者
    ，從其約定』。台端與原服務學院進修違約金之賠償與服務
    義務之履行，請參上開規定辦理，如認違約賠償金不盡合理
    ，請逕向法院提起訴訟救濟。」，主張教育部不認為學校與
    教師約定進修後之服務義務有何不當，故乙○○簽訂系爭切
    結書並無違反憲法所定工作權之保障等語。惟教育部依教師
    法第22條及第23條規定，所制定之教師進修研究獎勵辦法，
    其第12條及第13條固規定教師進修或研究應履行服務義務及
    未履行義務時應負償還進修、研究期間所領之薪給及補助。
    惟教師法第23條所稱帶職帶薪進修、研究，依教師進修獎勵
    辦法第4 條第1 款之規定，「全時進修、研究」係指服務學
    校或主管教育行政機關基於教學或業務需要，主動薦送或指
    派教師，在一定期間內，經辦妥請假手續，並保留職務與照
    支薪給而參加之進修、研究；「部分辦公時間進修、研究」
    係指服務學校或主管教育行政機關基於教學或業務需要，主
    動薦送、指派或同意教師，利用其授課之餘仍應留校服務時
    間，經辦妥請假手續而參加之進修、研究。且依同辦法第7
    條之規定，教師參加進修、研究，得按該條所列方式予以獎
    勵。又依教師法第23條後段規定，教師進修、研究之經費得
    由學校或所屬主管教育行政機關編列預算支應，其辦法由教
    育部定之。查乙○○於90年8 月1 日受聘於修平技術學院之
    前，已就讀清華大學電子研究所博士班，自非屬先受聘於修
    平技術學院擔任教師期間，由修平技術學院主動薦送、指派
    而於一定期間內，經辦妥請假手續，或利用授課之餘仍應留
    校服務期間，經辦妥請假手續而參加之進修；且乙○○主張
    其進修未獲修平技術學院之獎勵及負擔費用，為修平技術學
    院所不爭，則乙○○於任職期間仍繼續攻讀博士班，即與上
    揭教師進修獎勵辦法所稱「教師在職進修」之情形不同，應
    無上揭辦法之適用。是乙○○簽訂之切結書．顯非教師進修
    研究獎勵辦法第12條所稱之「另有約定」，教育部上開函釋
    ，自不能比附援引，從而修平技術學院引用上開函釋所為主
    張，即非可採。
  (五)修平技術學院雖主張乙○○簽訂之留校服務切結書，並無顯
    失公平之情形，惟查：
  1.乙○○於任職期間繼續就讀博士班，並未受有獎勵，其進修
    費用亦非由修平技術學院負擔，已如前述，雖修平技術學院
    另主張伊因乙○○應聘時表明願於取得學位後留校服務以回
    饋校方，故未給予差別待遇，不僅鐘點費未予酌減，並核給
    年終獎金，如果依一般民間企業來看，工讀生豈有每年核發
    年終獎金之理，是伊並非未給予乙○○任何補助云云。惟乙
    ○○既受聘於修平技術學院擔任講師，自非工讀生，修平技
    術學院按規定支付鐘點費而未予酌減，且核發年終獎金，本
    屬當然，此顯非於乙○○任教期間進修博士班而給予之補助
    ，修平技術學院上開主張，殊不足採。
  2.修平技術學院主張乙○○於進修博士學位期間，必分心於課
    業而影響教學品質及學生權益，且為配合乙○○就學之作息
    ，勢必加重伊行政作業負擔云云，為乙○○所否認，並辯稱
    ：92學年度之排課，因一般教師不願被安排在週末日授課，
    修平技術學院將伊安排於週六及週日上課之「進修在職班」
    授課，伊配合學校排課，焉有增加學校行政作業負擔等語。
    而修平技術學院上開主張，並未提出任何證據足佐，其僅以
    須考量乙○○研究生之身份，而安排乙○○在週末假日擔任
    「在職進修專班」講師等情為據，然此為臆測之詞，尚難憑
    採。況乙○○辯稱其攻讀博士班之3 年內，仍擔任協助多項
    學校及系上之行政工作，例如：(1)92學年度擔任「進修在職
    專班」畢業班之導師。(2)為應付教育部92年10月23日之評鑑
    ，評鑑前參與多次會議及各項準備工作。(3)帶領學生黃致瑋
    參加教育部主辦之「九十三年度臺灣區國民中學以上學校電
    腦化運動競技大賽」，獲得「機器人相撲」組第三名殊榮。
    (4)91學年任課於電機系五專一年乙班物理科教師，曾輔導一
    位有癲癇症而與他班學生打架之學生（曾建新學號904083）
    ，並參與學校之懲處與輔導會議，因多次利用課餘時間提供
    心理諮詢與輔導而使此學生對物理科之興趣提升，成績進步
    。(5)92學年寒假陪同電機系主任帶領近百學生前往工業研究
    院觀摩。(6)擔任修平技術學院93學年度日間部五專學制四年
    級轉學考試電子學出題委員。(7)擔任修平技術學院93學年度
    進修部二技學制一年級轉學考試電路學出題委員。(8)發表兩
    篇期刊等情，並提出92評鑑程序表、「機器人相撲」組比賽
    獲獎獎狀、93學年度日間部五專學制四年級轉學考試電子學
    考題與保證書、93學年度進修部二技學制一年級轉學考試電
    路學考題、國內期刊投稿獲選與獎補助申請書為證（本院卷
    58至64頁），且為修平技術學院所不爭，足證乙○○並未因
    進修博士班而無法分擔行政工作，及其進修博士班，除未對
    修平技術學院造成負面影響，並有正面積極提昇校譽之事實
    甚明。
  3.本件乙○○固簽訂有最低留校服務年限約款之切結書，然乙
    ○○攻讀博士班，乃其於受聘修平技術學院擔任講師之前，
    自發性之進修，並非修平技術學院聘用乙○○後主動薦送或
    指派進修；且修平技術學院對於乙○○任職期間之進修，並
    無提供獎勵及補助，更無負擔費用之支出，此與教師進修獎
    勵辦法所稱教師在職進修之情形不同，均如前述，則修平技
    術學院毋須負擔任何對價，卻得限制乙○○自由選擇工作之
    權利，並課予乙○○違反約定時應賠償所領全部薪資之義務
    ，該等約款即非修平技術學院為保全其付出而必要之措施。
    從而，乙○○與修平技術學院間所簽訂之切結書，按其情形
    應屬顯失公平。修平技術學院主張乙○○擔任講師，教育學
    生本為其天職，其簽訂應留校服務之切結書，並無任何不公
    平云云，要非可採。
  (六)綜上，乙○○所簽訂之切結書，係屬民法第247 條之1 所稱
    定型化契約，且該最低服務年限之約款，限制乙○○自由轉
    換工作之權利，並有顯失公平之情形。從而，乙○○依民法
    第247 條之1 第3 款規定，主張系爭切結書為無效約款，洵
    屬有據。
七、綜前所述，乙○○與修平技術學院間所簽訂之切結書應屬無
    效。從而，修平技術學院以乙○○違反該切結書之約定，請
    求乙○○應給付436 萬2232元（包括原審判命給付及修平技
    術學院上訴部分）及自起訴狀繕本送達之翌日即94年12月20
    日起至清償日止，按年息5%計算之利息，即非正當，應予駁
    回，其假執行之聲請失所附麗，應併予駁回。原審判命乙○
    ○應給付40萬元本息，並為假執行之宣告，自有未洽。乙○
    ○上訴意旨指摘原判決此部分不當，求予廢棄，為有理由，
    爰將原判決此部分廢棄，改判如主文第二項所示。至修平技
    術學院上訴部分，原審為修平技術學院敗訴之判決，並無不
    合，修平技術學院上訴意旨指摘原判決此部分不當，求予廢
    棄改判，為無理由，應予駁回。兩造其餘主張及所提證據，
    於判決結果不生影響，毋庸逐一論述，附此敘明。
八、據上論結，本件乙○○之上訴為有理由，修平技術學院之上
    訴為無理由，依民事訴訟法第449 條第1 項、第450 條、第
    78 條 ，判決如主文。
中    華    民    國    97    年    2     月    19    日
                            民事第四庭
                                審判長法官  蔡文貴
                                法      官  黃科瑜
                                法      官  徐文祥
以上正本證明與原本無異。
如對本判決上訴，須於判決送達後20日內向本院提出上訴狀，其
未表明上訴理由者，應於上訴後20日內向本院提出上訴理由書（
均須按他造當事人之人數附繕本）。上訴時應提出委任律師或具
有律師資格之人之委任狀，並依附註條文規定辦理。
中    華    民    國    97    年    2     月    26    日
                                書  記  官  呂素珍
附註：
民事訴訟法第466 條之1 ：
對於第二審判決上訴，上訴人應委任律師為訴訟代理人，但上訴
人或其法定代理人具有律師資格者，不在此限。
上訴人之配偶、三親等內之血親、二親等內之姻親，或上訴人為
法人、中央或地方機關時，其所屬專任人員具有律師資格並經法
院認適當者，亦得為第三審訴訟代理人。
第1 項但書及第2 項情形，應於提起上訴或委任時釋明之。


司法院資訊處製作；財團法人民間司法改革基金會備份。
